ACORDAO-COMPLETO-2540579

ACÓRDÃO 3597/2022 ATA 21/2022 - PRIMEIRA CÂMARA

VISTOS, relatados e discutidos estes autos de embargos de declaração postos por Francisco José Trindade Távora e Paulo Sérgio Iglessias contra o Acórdão 2967/2022-TCU-Primeira Câmara;
ACORDAM os Ministros do Tribunal de Contas da União, reunidos em Sessão da 1ª Câmara, diante das razões expostas pelo Relator, em:
9.1. com fulcro nos arts. 32, inciso II, e 34 da Lei 8.443/1992, conhecer dos presentes embargos de declaração para, no mérito, rejeitá-los;
9.2. dar ciência aos embargantes e demais interessados.

Embargos de declaração em tomada de contas especial

Primeira Câmara

Departamento -Geral do Pessoal do Exército.

3. Interessados/Responsáveis/Recorrentes:
3.1. Interessado: Departamento-Geral do Pessoal do Exército (00.394.452/0271-33).
3.2. Responsáveis: Francisco Jose Madeiro Monteiro (XXX.279.593-XX); Francisco José Trindade Távora (XXX.542.047-XX); Joel de Lima Pinel (XXX.147.837-XX); Lucas Ramão dos Santos Lopes (XXX.014.700-XX); Micro View Comércio e Representações de Produtos Médicos Ltda (06.188.083/0001-70); Paulo Sergio Iglessias (XXX.485.158-XX); Temistocles Tome da Silva Neto (XXX.271.397-XX); Waldicir Rosa da Silva (XXX.499.161-XX); Walter Jose da Silva Junior (XXX.459.407-XX).
3.3. Recorrentes: Francisco José Trindade Távora (XXX.542.047-XX); Paulo Sergio Iglessias (XXX.485.158-XX)..

13.1. Ministros presentes: Benjamin Zymler (na Presidência), Walton Alencar Rodrigues (Relator), Vital do Rêgo e Jorge Oliveira.
13.2. Ministros-Substitutos presentes: Augusto Sherman Cavalcanti e Weder de Oliveira.

FRANCISCO JOSÉ TRINDADE TAVORA

WALTON ALENCAR RODRIGUES

Ministro Walton Alencar Rodrigues.

Trata-se de embargos de declaração opostos por Francisco José Trindade Távora e Paulo Sérgio Iglessias contra o Acórdão 2967/2022-TCU-Primeira Câmara, mediante o qual o Tribunal não conheceu dos agravos que opuseram contra despacho que determinou sua citações:
Os presentes Embargos de Declaração têm por objetivo questionar dois pontos:
a) OMISSÃO: flagrante prejuízo à defesa e ao contraditório em decorrência da destruição dos documentos, argumento não enfrentado pelo acórdão embargado; e
b) CONTRADIÇÃO: afirmação de imprescritibilidade da pretensão ressarcitória de danos pelo TCU em conflito com a Jurisprudência do STF.
3. A OMISSÃO
Sucede que, além do argumento de prescrição com fundamento no precedente do STF (RE 636886, Relator Min. Alexandre de Moraes) , os embargantes suscitaram em seus recursos a existência de prejuízo à defesa em face do enorme decurso de tempo e da destruição de documentos pelo Exército brasileiro. Esclarece-se, inclusive, que o prejuízo à defesa dos embargantes é evidente, pois toda a documentação relativa aos fatos mencionados na TCE foi destruída, conforme a informação do DIEx Nr 24-Sec Conf Reg Gestao/Div AdmlGab, de 13/05/2019 (peça 92) :
 (...) 
Não há como se produzir defesa eficaz não só pelo decurso de mais de 10 (dez) anos, mas, principalmente, em razão da documentação necessária para validar os atos praticados pelos embargantes terem sido destruídos.
Verifica-se, portanto, que o referido acórdão não adentrou acerca do argumento trazido nas razões do recurso de agravo em relação ao prejuízo à defesa e ao contraditório em decorrência da destruição dos documentos relativos aos fatos pelo exército, razão pela qual há a necessidade de manifestação expressa desse MM. Juízo.
4. A CONTRADIÇÃO
Nesse específico ponto, que é a prescrição, duas questões altamente relevantes devem ser reanalisadas, porque a decisão agravada se mostra contraditória com a tese firmada no RE 636.886 e com a tese firmada no RE 852.475, ambas do Plenário do STF.
No RE 636.886, ao contrário do que afirmado pelo acórdão embargado, a tese do STF, proclamada em caráter vinculante, não se restringiu à fase de execução do acórdão condenatório do TCU. A tese firmada é ampla:"É prescritível a pretensão de ressarcimento ao erário fundada em decisão de Tribunal de Contas."
Ora, a decisão que determina a instauração de Tomada de Contas é também uma decisão do TCU que expressa a pretensão ressarcitória e constitui um marco para a interrupção da prescrição, nos termos da Lei nº 9.873/1999. Por decorrência lógica, se a prescrição já correu antes mesmo da probabilidade de instauração do processo tendente a apurar o dano, o processo todo resta absolutamente prejudicado. Não faria sentido algum que o TCU pudesse abrir quando quisesse a TCE (passados 10, 20 ou 30 anos) e, depois disso, argumentasse que respeitou os prazos prescricionais para término da apuração e para a execução do seu acórdão, tornando viável o ressarcimento. Bem de ver que a afirmação sobre imprescritibilidade para apurar dano não se compraz minimamente com o reconhecimento pelo TCU da prescrição executória do dano apurado, tampouco com a finalidade da Lei nº 9.873/ 1999.
Também se impõe ao TCU observar outras teses fixadas pelo STF sobre a prescrição, dado que esta é matéria de ordem pública, independe, pois, de arguição da parte e é cognoscível a qualquer tempo, inclusive em sede de embargos de declaração.
Trata-se de submissão do TCU aos parâmetros interpretativos d Constituição fixados pela Corte mais alta do país, à qual se submetem todos os demais órgãos judiciais e administrativos, não podendo o TCU se colocar como Corte alheia à Jurisdição Constitucional.
Nesse compasso, no RE nº 852.475, julgado em 25/03/2019, o e. Supremo Tribunal Federal derrubou a tese da imprescritibilidade absoluta da pretensão de ressarcimento ao erário em face de agentes públicos, para restringir unicamente a imprescritibilidade à circunstância de ato doloso tipificado na Lei de Improbidade Administrativa, fixando a seguinte tese:
"São imprescritíveis as ações de ressarcimento ao erário fundadas na prática de ato doloso tipificado na Lei de Improbidade Administrativa."
Assim posta a questão, a afirmação constante do acórdão da 1ª Câmara desse Tribunal de Contas de que "este Tribunal continua a adotar a jurisprudência pacífica acerca da imprescritibilidade das ações de ressarcimento no âmbito de processos de controle externo" se mostra flagrantemente defasada, pois desconsidera não só a tese fixada no RE 636.886 como a tese fixada no RE 852.475, ambas do e. Supremo Tribunal Federal, cuja jurisprudência, fixada pelo seu Plenário, sob o rito da repercussão geral, é diametralmente oposta.
Como afirmado pelo STF no RE 636.886, somente é imprescritível as ações de ressarcimento ao erário fundadas na prática de ato de improbidade administrativa doloso, tipificado na Lei de Improbidade, o que não é o caso no TCU, que "não julga pessoas".
Logo, o TCU não tem a faculdade de decidir se instaura ou não a TCE, passados 10 anos - que é o prazo máximo de prescrição cível na ordem jurídica brasileira- desde a compra de equipamentos hospitalares cujo prejuízo se alega, sobretudo se não há ação de improbidade ou ação pena em curso contra o embargante.
O TCU está vinculado à decisão do STF de prescritibilidade da pretensão de apuração de dano de agente público.
Portanto, pondera-se sobre a necessidade de revisão desse fundamento constante do acórdão embargado, porque se refere à matéria de ordem pública, estando divergente substancialmente da jurisprudência pacífica do Supremo Tribunal Federal, acompanhada na íntegra pelo e. Superior Tribunal de Justiça.
5. REQUERIMENTOS
Ante o exposto, requer sejam conhecidos e processados os presentes embargos de declaração, para que esta Corte de Contas se pronuncie acerca do argumento de prejuízo à defesa e ao contraditório, bem como esclareça a contradição com a posição mais recente do STF sobre a prescrição de ressarcimento ao erário em matéria não dolosa, concedente efeitos infringentes aos presentes embargos para determinar o arquivamento da TCE em questão ou declarar a prescrição para sua instauração.

Humberto Gusmao de Arruda Costa (16805/OAB-PE), Jose Mario Ramos Correia de Araujo (47165/OAB-PE) e outros; Jonas Cecílio (14344/OAB-DF) e Eduardo Han (11714/OAB-DF); Danielle Ferreira Lima Rocha (21.043/OAB-PE), Victor Yuri Brederodes da Rocha (33.662/OAB-PE) e outros; Rui Faccin (30.908/OAB-RS); Luiz Fernando Maia (67.217/OAB-SP), Alan Azevedo Nogueira (198.661/OAB-SP) e outros; Jonas Cecílio (14.344/OAB-DF) e Eduardo Han (11.714/OAB-DF).

Não atuou.

EMBARGOS DE DECLARAÇÃO EM AGRAVO. CONHECIMENTO. REJEIÇÃO

TOMADA DE CONTAS ESPECIAL (TCE)

Secretaria de Controle Externo de Tomada de Contas Especial (SecexTCE).

Trata-se de embargos de declaração opostos por Francisco José Trindade Távora e Paulo Sérgio Iglessias contra o Acórdão 2967/2022-TCU-Primeira Câmara, mediante o qual o Tribunal não conheceu dos agravos que opuseram contra despacho que determinou sua citações.
	Em síntese, os embargantes alegam omissão decorrente da desconsideração de documento que demonstraria e inviabilidade de defesa e contradição da decisão com as decisões do Supremo Tribunal Federal no RE 636886, acerca da prescrição. 
	Conheço dos embargos por preencherem os requisitos atinentes à espécie.
	No mérito, os apelos devem ser rejeitados.
	A omissão alegada não procede. 
	O fundamento adotado para não conhecer dos agravos foi o artigo 279 do Regimento Interno do TCU, que estabelece o não cabimento de recurso contra decisão que determinou a citação dos responsáveis.
	Eventual impossibilidade de defesa deve ser demonstrada nas respostas às citações, instrumento pelo qual o Tribunal abre a fase de contraditório e ampla defesa em tomadas de contas especiais.
	Ademais, o documento citado informa a destruição das peças relativas ao Acórdão 5028/2009-TCU-Primeira Câmara, que não julgou as contas dos embargantes ou a presente tomada de contas especial.
	As contradições que dão ensejo à oposição de embargos de declaração devem ser identificadas no próprio acórdão embargado. Devem ser refutadas alegações de contradição entre a decisão recorrida e a jurisprudência, a doutrina ou o ordenamento jurídico.
	Os embargantes buscam, na verdade, rediscutir o mérito sobre o posicionamento adotado pelo Tribunal acerca dos efeitos do RE 636886 nos processos de controle externo, procedimento inadequado para a via recursal utilizada.
	Feitas essas considerações, voto para que o Tribunal adote a minuta de acórdão que submeto ao Colegiado. 
TCU, Sala das Sessões, em 28 de junho de 2022.
WALTON ALENCAR RODRIGUES 
Relator